【裁判字號】    98,訴,663
【裁判日期】    980527
【裁判案由】    返還不當得利
【裁判全文】
臺灣高雄地方法院民事判決               98年度訴字第663號
原      告  百總工程股份有限公司
法定代理人  丙○○
訴訟代理人  張名賢律師
複 代理 人  鄭明達律師
被      告  乙○○
            丁  ○
            甲○○
上列當事人間請求返還不當得利事件，經本院於民國98年5 月18
日言詞辯論終結，判決如下：
    主  文
被告乙○○應給付原告新台幣伍萬貳仟肆佰壹拾肆元，及自民國
九十七年八月十二日起至清償日止，按年息百分之五計算之利息
。
被告丁○應給付原告新台幣肆萬貳仟零肆拾玖元，及自民國九十
七年七月三十一日起至清償日止，按年息百分之五計算之利息。
被告甲○○應給付原告新台幣壹拾柒萬玖仟壹佰肆拾元，及自民
國九十七年七月三十一日起至清償日止，按年息百分之五計算之
利息。
原告其餘之訴駁回。
訴訟費用由被告乙○○負擔八分之一、被告丁○負擔八之一、被
告甲○○負擔八分之二，餘由原告負擔。
    事 實 及 理 由
一、原告主張：
  (一)坐落高雄市○○區○○段4 小段582 地號土地（下稱系爭土
    地），為原告於民國90年11月22日因買受而取得所有。被告
    乙○○、丁○、甲○○均未經原告同意，在系爭土地上搭建
    建物，分別無權占用如附圖所示編號Ａ、面積31平方公尺，
    編號Ｂ、面積25平方公尺，編號Ｃ、面積106 平方公尺。原
    告前提起拆屋還地訴訟，由鈞院96年度訴字第958 號（下稱
    系爭民事）受理，嗣兩造於97年1 月3 日成立訴訟上和解，
    被告同意於97年3 月31日前自行拆除建物，並前開和解僅以
    民法第767 條所有物返還請求權之法律關係為限，若涉其他
    部分之法律關係，兩造同意另外解決；是原告自得依民法第
    179 條規定，請求被告給付自本件起訴前5 年相當於租金之
    不當得利。又扣除兩造於系爭民事和解至本件起訴之期間，
    原告請求自92年8 月1 日起至96年12月31日止，計4 年5 月
    ，以申報地價年息百分之10計算相當租金利益，且除92年間
    以申報地價每平方公尺新台幣（下同）6,240 元計算外，其
    餘均依申報地價每平方公尺7,800 元計算，則原告得請求被
    告乙○○、丁○、甲○○分別給付108,810 元、87,750元、
    372,060元。
  (二)並聲明：被告乙○○、丁○、甲○○應分別給付原告108,81
    0 元、87,750元、372,060 元，及均自起訴狀繕本送達翌日
    起至清償日止，按年息百分之5計算之利息。
二、被告則以：
  (一)被告係在訴外人即原地主余溪土默許下使用系爭土地，不知
    系爭土地已出賣予原告，且原告直至96年1 月間，始催告被
    告返還系爭土地，又兩造於97年1 月3 日成立訴訟上和解，
    被告已遵期於97年3 月31日前拆除地上物，是如原告主張有
    理由，亦僅能請求自96年1 月起至97年1 月3 日和解止，相
    當於租金之利益。再者，被告使用系爭土地搭設簡單鐵皮，
    作為車庫或存放物品使用，均非商業用途，利用價值不高，
    且系爭土地歷來皆為道路用地，原告以申報地價年息百分之
    10計算，誠屬過高，應以年息百分之3 計算，始屬合理。
  (二)並均聲明：原告之訴駁回。
三、兩造不爭執之事項及簡化之爭點為：
  (一)兩造不爭執事項：
  1.系爭土地為原告所有，被告乙○○、丁○、甲○○在系爭土
    地上搭建建物，無權占用系爭土地，占用面積分別為31平方
    公尺、25平方公尺、106 平方公尺。
  2.原告前對被告提起拆屋還地訴訟，由本院以96年度訴字第95
    8 號受理。兩造就系爭民事於97年1 月3 日成立訴訟上和解
    ，和解內容：「被告願於97年3 月31日前自行拆除系爭土地
    上建物，返還土地予原告。本和解僅以民法第767 條所有物
    返還請求權之法律關係為限，若涉其他部分之法律關係，兩
    造同意另外解決」。
  3.系爭土地於92年間之申報地價為每平方公尺6,240 元，自93
    年1 月起迄今之申報地價為每平方公尺7,800 元。
  4.系爭土地編定為道路用地。
  (二)兩造爭執事項：
    原告依不當得利規定請求被告乙○○、丁○、甲○○給付相
    當於租金之金額，有無理由？如有，則期間為何？各以何數
    額為適當？
四、前揭不爭執事項，業據原告提出系爭土地登記謄本、異動索
    引、高雄市政府地政處楠梓地政事務所土地複丈成果圖、系
    爭民事和解筆錄（本院審卷第8 至12頁）、地價第二類謄本
    （本院審卷第32、33、68頁）等為證，並有被告提出之高雄
    市政府都市發展局土地使用分區證明書1 紙（本院審卷第25
    頁）附卷可稽，且經本院調取系爭民事卷宗核閱無訛，自堪
    認為真實。茲就兩造之爭點，析述本院得心證之理由如下：
  (一)按無法律上之原因而受利益，致他人受損害者，應返還其利
    益；雖有法律上之原因，而其後已不存在者，亦同。民法第
    179 條定有明文。又按不當得利之法則請求返還不當得利，
    以無法律上之原因而受利益，致他人受有損害為其要件，故
    其得請求返還之範圍，應以對方所受之利益為度，非以請求
    人所受損害若干為準，無權占有他人土地，可能獲得相當於
    租金之利益為社會通常之觀念，是被上訴人抗辯其占有系爭
    土地所得之利益，僅相當於法定最高限額租金之數額，尚屬
    可採；最高法院著有61年台上字第1695號判例意旨可資參照
    。查，系爭土地自90年11月22日起，為原告所有，有前開系
    爭土地登記謄本及異動索引可按；是余溪土自90年11月22日
    起，已非系爭土地所有權人甚明。準此，縱如被告所述，係
    經余溪土默許下使用系爭土地，然余溪土已非系爭土地權利
    人，當無權同意或默許被告使用系爭土地。又所有權人請求
    無權占有人相當於租金之利益，係因無權占有人無法律上原
    因使用土地，與何時催告或請求無關（此僅涉及時效問題）
    ；是被告主張原告直至96年1 月間，始催告返還系爭土地，
    故僅能請求自96年1 月起相當於租金之利益云云，即屬無據
    。綜上，本件被告無權占有系爭土地如附圖所示Ａ、Ｂ、Ｃ
    部分，顯已侵害原告之權利，並獲有不當得利，依前開最高
    法院判例意旨及民法第179 條之規定，原告自得就被告占有
    範圍，計算所得之不當得利，並請求被告返還。
  (二)按「城市地方房屋之租金，以不超過土地及其建築物申報總
    價年息百分之10為限」、「第97條、第99條及第101 條之規
    定於租用基地建築房屋均準用之」，土地法第97條第1 項、
    第105 條分別定有明文。查，系爭土地申報地價(1)自89年7
    月起至92年12月止，每平方公尺6,240 元，(2)自93年1 月迄
    今為每平方公尺7,800 元，有前開系爭土地地價第二類謄本
    可按；且被告乙○○、丁○、甲○○占有使用面積分別為31
    平方公尺、25平方公尺、106 平方公尺，亦如前述；是被告
    就占有使用系爭土地之申報總價計(1)193,440 元、156,000
    元、661,440 元（計算式：31×6240＝193440、25×6240＝
    156000、106 ×6240＝661440），(2)241,800 元、195,000
    元、8,268,000 元（計算式：31×7800＝241800、25×7800
    ＝195000、106 ×7800＝826800）。復查，系爭土地為道路
    用地，位於自由路、富國路與新庄仔路間之區段，一面臨約
    6 米寬巷道，其餘三面為住宅，距離菜市場約200 公尺，並
    被告乙○○供作車庫、被告丁○、甲○○以為堆置雜物使用
    ，業經兩造陳述在卷。基此，依系爭土地坐落位置、已編定
    為道路用地、被告使用情形、附近繁榮程度、生活及交通便
    利性等一切情狀，認系爭土地按申報地價年息百分之5 計算
    相當於租金之不當得利為適當。據上，被告就使用系爭土地
    相當於租金之不當得利為每月(1)806 元、650 元、2,756 元
    （計算式：193440×5/100 ÷12＝806 、156000×5/100 ÷
    12＝650 、661440×5/100 ÷12＝2756），(2)1,008 元、81
    3 元、3,445 元（計算式：241800×5/100 ÷12＝1007.5、
    195000×5/10 0÷12＝812.5 、826800×5/100 ÷12＝3445
    【元以下四捨五入】）。準此，原告得請求被告乙○○相當
    於租金之不當得利計52,414元【（806 ×5） ＋（1008×48
    ）＝52414 】、被告丁○計42,049元【（605 ×5） ＋（81
    3 ×48）＝42049 】、被告甲○○計179,140 元【（2756×
    5） ＋（3445×48）＝179140】，逾此部分之請求，則屬無
    據。
五、綜上所述，原告依不當得利法律關係，請求被告乙○○給付
    52,414元、被告丁○42,049元、被告甲○○179,140 元，及
    自起訴狀繕本送達之翌日即被告乙○○自97年8 月12日起、
    被告丁○、甲○○自97年7 月31日起，均至清償日止，按年
    息百分之5 計算之利息，為有理由，應予准許。逾此範圍之
    請求，為無理由，應予駁回。
六、本件事證已臻明確，兩造其餘陳述及攻擊防禦方法經本院斟
    酌後認均不影響本判決之結果，爰不再逐一詳予論述，附此
    敘明。
七、據上論結，原告之訴為一部有理由，一部無理由，依民事訴
    訟法第79條、第85條第1 項前段，判決如主文。
中    華    民    國    98    年     5    月    27    日
                  民事第五庭  法  官  洪榮家
正本係照原本作成。
如不服本判決，應於送達後20日內，向本院提出上訴狀並表明上
訴理由，如於本判決宣示後送達前提起上訴者，應於判決送達後
10日內補提上訴理由書（須附繕本）。
中    華    民    國    98    年     5    月    27    日
                              書記官  胡美儀


司法院資訊處製作；財團法人民間司法改革基金會備份。
